---
title: "Analiza prometnih nesreč v Sloveniji"
author: "Sara Conta"
output:
  html_document: default
  pdf_document:
    includes:
      in_header: lib/styles.sty
    latex_engine: xelatex
runtime: shiny
---

```{r setup, echo=FALSE, results='hide', message=FALSE, warning=FALSE}
knitr::opts_chunk$set(echo=FALSE, message=FALSE, warning=FALSE)

# Uvoz vseh potrebnih knjižnic
source("lib/libraries.r", encoding="UTF-8")
```


## Izbira teme

### Osnovna ideja

Pri pregledu podatkovne baze Si-Stat mi je takoj padla v oči tematika o prometnih nesrečah. Statistični podatki so se mi zdeli obetavni za nadaljnje delo in preučevanje. Nameravala sem preučiti delež poškodovanih na prebivalca po regijah in pa delež nesreč na število osebnih vozil v regiji, saj se mi je zdelo, da so ti podatki medsebojno odvisni. Predvidevam, da se bo število nesreč povečevalo tako s številom prebivalcev kot tudi s številom vozil. Iz teh podatkov sem skušala izluščiti čim več informacij ter jih ustrezno analizirati.

### Opis podatkovnih virov

- [Cestnoprometne nesreče in udeleženci v nesrečah, statistične regije, Slovenija, 2007 - 2014](https://pxweb.stat.si/SiStatData/pxweb/sl/Data/-/2222008S.px): Na tej povezavi so podatki o cestnoprometnih nesrečah in udeležencih v nesrečah po statističnih regijah v letih 2007 - 2014. Podatki so na voljo v obliki csv.
- [Cestna vozila konec leta (31.12.) glede na vrsto vozila in občino, Slovenija, letno](https://pxweb.stat.si/SiStatData/pxweb/sl/Data/-/2222105S.px): Na tej povezavi so podatki o številu cestnih vozil v posameznih občinah po letih. Podatki so na voljo v obliki csv.
- [Prebivalstvo po velikih in petletnih starostnih skupinah in spolu, statistične regije, Slovenija, letno](https://pxweb.stat.si/SiStatData/pxweb/sl/Data/-/05C2002S.px) Tu so zbrani podatki o številu prebivalcev po regijah po letih; spol in starost nas ne zanimata. Podatki so na voljo v obliki csv.
- [Statistične regije Slovenije](https://sl.wikipedia.org/wiki/Statisti%C4%8Dne_regije_Slovenije#Ob%C4%8Dine_po_statisti%C4%8Dnih_regijah): Tu je povezava do strani na wikipediji, ki vsebuje tabelo o pripadnosti občin regijam. Podatki so na voljo v obliki html.
- [Informacije za leta 2015-2020](https://www.policija.si/o-slovenski-policiji/statistika/prometna-varnost) Tu se nahajajo podatki o številu nesreč in številu poškodovanih za leta 2015-2020. Podatki so na voljo v obliki xlsx.

### Zasnova podatkovnih virov

Ko sem vse podatke ustrezno prenesla, sem jih morala preurediti v ustrezno obliko.


Podatke o nesrečah sem preoblikovala tako, da je nova tabela vsebovala stolpce:

- `leto` (integer),

- `regija` (factor),

- `stevilo.nesrec` (integer).

Podatke o prebivalstvu sem preuredila v stolpce:

- `leto` (integer),

- `regija_prebivalstvo` (factor),

- `stevilo` (integer).

Tabele iz wikipedije ne bom preurejala; služila bo le za pretvarjanje podatkov o cestnih vozilih po občinah na podatke po regijah. Podatki v njej so:

- `obcina` (factor),

- `regija` (factor).

Tabele iz strani slovenske policije sem preuredila v stolpce:

- `leto` (integer)

- `obcina` (character)

- `stevilo` (integer)

Pomen posameznih vrednosti stolpcev je očiten skozi imena teh stolpcev.

***

## Obdelava, uvoz in čiščenje podatkov

```{r uvoz}
source("uvoz/uvoz.r", encoding="UTF-8")
```

Pri drugi fazi sem najprej vse tabele najprej uvozila ter jih v funkcijo `pivot_longer()` preoblikovala v obliko, bolj ugodno za nadaljno obdelavo.
Tabeli `obcine.regije` sem spremenila nekaj imen, da so bila le-ta enaka občinam v tabelah o vozilih. Tabeli o prebivalstvu sem spremenila le tip stolpca leto iz niza v numerične vrednosti. Pri tabeli o nesrečah sem s pomočjo regularnih izrazov razdelila stolpec `leto.vrsta` v dva stolpca. Tabeli o vozilih sem le spremenila tip stolpca leto v numerično vrednost. Pri tabeli o udeležencih sem ponovno uporabila regularne izraze za razdeljevanje stolpca. Največ dela sem imela pri urejanju tabel o nesrečah in udeležencih med letoma 2015 in 2020, saj so bili podatki vzeti iz drugega vira, zato so bili tudi oblikovani drugače. Za vsako nesrečo je bil vsak stolpec namenjen enemu poškodovanemu, pa tudi kraj dogodka je bil zabeležen pod upravno enoto. Težavo s kraji sem hitro rešila, saj sem privzela, da je upravna enota enaka občini dogodka, saj je bila pomembna le ustrezna regija in tako sem tabeli lahko dodala tabelo `obcine.regije`. Za število udeležencev sem preštela število vrstic (po regijah sem to dobila s pomočjo funkcije `group_by()`), za število nesreč pa sem iste vrstice pobrisala (saj so vsi udeleženci neke nesreče imeli isto številko nesreče) ter nato naredila isto kot za podatke o  udeležencih. Zaradi združevanja tabel sem vsaki tabeli nato še ročno dodala stopec leto s pravo vrednostjo. 
Pri združevanju tabel nisem imela posebnih težav, saj sem le dodala vse tabele tabeli o prebivalstvu po regijah.

***

## Analiza in vizualizacija podatkov

```{r vizualizacija, results='hide'}
source("vizualizacija/vizualizacija.r", encoding="UTF-8")
```

Za risanje grafov sem imela premalo podatkov, zato sem se odločila dodati še nekaj stolpcev. Dodala sem stolpce:

- `st.poskodovanih.na.10000.preb`, 

- `st.nesrec.na.10000.preb`,

- `st.nesrec.na.1000.vozil`,

- `indeks.rasti.nesrec`,

- `indeks.rasti.poskodovanih`.

Najprej sem izrisala grafa za leti 2007 in 2020, ki sta prikazovala število nesreč na 10.000 prebivalcev padajoče po regijah. Vidni so na spodnji sliki:

```{r graf.nesrece.2007, echo=FALSE, fig.align='center'}
graf.nesrece.2007
```

```{r graf.nesrece.2020, echo=FALSE, fig.align='center'}
graf.nesrece.2020
```

Slovensko povprečje sem označila z drugo barvo zaradi razločevanja. 
Nato sem opazovala še število ponesrečenih po regijah in izrisala črtni diagram, na katerem je lepo vidno, da v vseh letih večinoma najbolj negativno prevladuje Podravska.


```{r graf.poskodovani, echo=FALSE, fig.align='center'}
graf.poskodovani
```

Odločila sem se preučevati še podatke o številu vozil po regijah, zato sem izrisala naslednja dva grafa:

- grafe po regijah za število nesreč na 1.000 vozil,

```{r graf.nesrece.vozila, echo=FALSE, fig.align='center'}
graf.nesrece.vozila
```

- graf nesrec na vozilo v odvisnosti od nesrec na prebivalca, za regiji mojega doma(Posavska in Jugovzhodna Slovenija) in regijo fakultete.

```{r graf.nesrece.preb.vozila, echo=FALSE, fig.align='center'}
graf.nesrece.preb.vozila
```
Vidimo, da ponovno izstopa Podravska, najmanjše številke pa lahko zaznamo pri Zasavski in Posavski.

Za primerjavo med leti so najbolj zanimivi indeksi. Zato sem izrisala še grafa dveh indeksov, za katera sem že prej omenila, da sem jih dodala svoji tabeli. Ker je Osrednjeslovenska po velikosti in populistično največja, sem se odločila gledati njene podatke. Spodaj vidimo, kako se je spreminjalo razmerje v nesrečah med leti: Vrhunec so dosegle leta 2019, padle pa znatno v letu 2020, ko je bilo zaradi epidemije omejeno gibanje po državi.

```{r graf.indeks1, echo=FALSE, fig.align='center'}
graf.indeks1
```

Da si bomo pogledali še kakšen splošen podatek za celotno Slovenijo, si oglejmo indeks rasti nesreč še za Slovenijo. Epidemija je ponovno povzročila padec v letu 2020, je pa res, da sta si ta in prejšnji graf po obliki dokaj podobna.

```{r graf.indeks2, echo=FALSE, fig.align='center'}
graf.indeks2
```

Vizualno najbolj zanimivi so grafi kvantilov, pa tudi moji podatki so bili za izris takšnega grafa primerni, zato sta spodaj predstavljeni dve množici škatel z brki, kjer je moč primerjati povprečja, odstopanja itn.


```{r graf.kvantili.nesrece, echo=FALSE, fig.align='center'}
graf.kvantili.nesrece
```

```{r graf.kvantili.poskodovani, echo=FALSE, fig.align='center'}
graf.kvantili.poskodovani
```

Za konec pa si lahko pogledamo še graf nesreč za vse regije, a ker nas številke ne zanimajo (le razmerja nas), je dovolj pogledati spodnji graf, ki prikazuje deleže nesreč regij po letih.

```{r graf.nesrece.skupaj, echo=FALSE, fig.align='center'}
graf.nesrece.skupaj
```

Ker pa je najlažje videti rezultate iz geografske predstavitve, si spodaj lahko pogledamo še štiri zemljevide, ki zgornje podatke lepo umestijo v pokrajine.

```{r zemljevid.nesrec1, echo=FALSE, fig.align='center'}
zemljevid.nesrec1
```
```{r zemljevid.nesrec2, echo=FALSE, fig.align='center'}
zemljevid.nesrec2
```
```{r zemljevid.poskodovanih, echo=FALSE, fig.align='center'}
zemljevid.poskodovanih
```
```{r zemljevid.indeksa.nesrec, echo=FALSE, fig.align='center'}
zemljevid.indeksa.nesrec
```

***

## Napredna analiza podatkov

```{r analiza}
source("analiza/analiza.r", encoding="UTF-8")
```

Pri napredni analizi sem se zadev lotila na dva načina: najprej sem se opirala na kodo iz vaj, nato pa še na kodo iz predavanj.
Zdelo se mi je, da so podatki o stevilu nesreč in številu vozil medsebojno odvisni, zato sem poskušala z linearno regresijo podatkom prirediti funkcijo. A sem ugotovila, da bi bili normirani podatki ustreznejši, saj ne bi bili tako razpršeni po koordinatnem sistemu. Se pa še vseeno lepo vidi gručanje podatkov okoli premice.

```{r lin.regresija, echo=FALSE, fig.align='center'}
lin.regresija
```

Potem sem z metodo voditeljev poskušala grupirati regije s podobnimi lastnostmi in prišla do razporeditve:

| Regija                | Skupina   |
| :--------------------:|:---------:|
| Pomurska              | 2         |
| Podravska             | 1         |
| Koroška               | 2         |
| Savinjska             | 1         |
| Zasavska              | 3         |
| Posavska              | 3         |
| Jugovzhodna Slovenija | 2         |
| Osrednjeslovenska     | 1         |
| Gorenjska             | 1         |
| Primorsko-notranjska  | 2         |
| Goriška               | 2         |
| Obalno-kraška         |           |

Z metodo iz predavanj sem prišla do podobnih zaključkov. Spodaj je prikazan graf treh skupin, saj sem s funkcijo kolena prišla do ugotovitve, da je to število še najbolj ugodno za moje podatke:

```{r skupina.treh, echo=FALSE, fig.align='center'}
skupina.treh
```

***

Spodaj je prikazan interaktiven graf števila nesreč po regijah, kjer se izbere leto med 2007--2020, graf pa prikaže številke tistega leta. Podatki za celotno Slovenijo so izvzeti zaradi berljivosti grafa.

```{r shiny}
shinyAppDir("shiny", options=list(width="100%"))
```

## Zaključek

Pri preučevanju podatkov sem ugotovila, da je večina podatkov odvisnih med seboj. Tako sem opazila, da se število nesreč povečuje tako s številom vozil kot tudi s številom prebivalcev. Ugotovila sem tudi, da se je število nesreč v času od pričetka epidemije zmanjšalo, kar lahko pripišemo zmanjšanemu transportu zaradi zaprtega gospodarstva. Prav tako je tudi opaziti, da je gibanje številk po letih med regijami dovolj podobno (to je lepo videti na obliki grafov indeksov). Torej so regije med seboj tudi odvisne, kar lahko pripišemo temu, da večina dnevnih migracij z vozili poteka med regijami. Tako so tudi regije, med katerimi poteka večina transporta z metodo voditeljev padle v isto skupino. Negativno je presenetila Podravska, kjer je večina statistike najvišja. Tako sem prišla do zaključka, da je to krivda povezave dveh največjih mest v Sloveniji: Ljubljane in Maribora. Kar seveda sovpada tudi s tem, da je največje število prometnih informacij ravno o razmerah in dogodkih na avtocesti, ki ta dva kraja povezuje. Za konec naj še povem, da je lepo videti trend upadanja tako števila nesreč kot tudi poškodovanih v zadnjih letih in upajmo, da se bo to tako tudi nadaljevanlo in da bodo vsako leto poročali o čim manj prometnih nesrečah na slovenskih tleh. 

