---
title: "Analiza prometnih nesreč v Sloveniji"
author: "Sara Conta"
output:
  html_document: default
  pdf_document:
    includes:
      in_header: lib/styles.sty
    latex_engine: xelatex
runtime: shiny
---

```{r setup, echo=FALSE, results='hide', message=FALSE, warning=FALSE}
knitr::opts_chunk$set(echo=FALSE, message=FALSE, warning=FALSE)

# Uvoz vseh potrebnih knjižnic
source("lib/libraries.r", encoding="UTF-8")
```


## Izbira teme

### Osnovna ideja

Pri pregledu podatkovne baze Si-Stat mi je takoj padla v oči tematika o prometnih nesrečah. Statistični podatki so se mi zdeli obetavni za nadaljnje delo in preučevanje. Nameravam preučiti delež poškodovanih na prebivalca po regijah in pa delež nesreč na število osebnih vozil v regiji, saj se mi zdi, da so ti podatki medsebojno odvisni. Predvidevam, da se bo število nesreč povečevalo tako s številom prebivalcev kot tudi s številom vozil. Iz teh podatkov bom skušala izluščiti čim več informacij ter jih ustrezno analizirati.

### Opis podatkovnih virov

- [Cestnoprometne nesreče in udeleženci v nesrečah, statistične regije, Slovenija, 2007 - 2014](https://pxweb.stat.si/SiStatData/pxweb/sl/Data/-/2222008S.px): Na tej povezavi so podatki o cestnoprometnih nesrečah in udeležencih v nesrečah po statističnih regijah v letih 2007 - 2014. Podatki so na voljo v obliki csv.
- [Cestna vozila konec leta (31.12.) glede na vrsto vozila in občino, Slovenija, letno](https://pxweb.stat.si/SiStatData/pxweb/sl/Data/-/2222105S.px): Na tej povezavi so podatki o številu cestnih vozil v posameznih občinah po letih. Podatki so na voljo v obliki csv.
- [Prebivalstvo po velikih in petletnih starostnih skupinah in spolu, statistične regije, Slovenija, letno](https://pxweb.stat.si/SiStatData/pxweb/sl/Data/-/05C2002S.px) Tu so zbrani podatki o številu prebivalcev po regijah po letih; spol in starost nas ne zanimata. Podatki so na voljo v obliki csv.
- [Statistične regije Slovenije](https://sl.wikipedia.org/wiki/Statisti%C4%8Dne_regije_Slovenije#Ob%C4%8Dine_po_statisti%C4%8Dnih_regijah): Tu je povezava do strani na wikipediji, ki vsebuje tabelo o pripadnosti občin regijam. Podatki so na voljo v obliki html.
- [Informacije za leta 2015-2020](https://www.policija.si/o-slovenski-policiji/statistika/prometna-varnost) Tu se nahajajo podatki o številu nesreč in številu poškodovanih za leta 2015-2020. Potadki so na voljo v obliki xlsx.

### Zasnova podatkovnih virov

Ko bom vse podatke ustrezno prenesla, jih bo treba preurediti v ustrezno obliko.


Podatke o nesrečah bom preoblikovala tako, da bo nova tabela vsebovala pet stolpcev:
* `leto` (integer),
* `regija_nesrece` (factor),
* `skoda` (integer): ugotoviti moram, kako ločiti podatke, saj so zbrani skupaj s podatki o udeležencih (integer),
* `udelezenci` (integer): glede na posledice; ugotoviti moram, kako ločiti podatke, saj so zbrani skupaj s podatki o škodi (integer).

Podatke o cestnih vozilih bom preuredila v tri stolpce:
* `leto` (integer),
* `obcina_vozila` (factor),
* `stevilo` (integer).

Podatke o prebivalstvu bom preuredila v tri stolpce:
* `leto` (integer),
* `regija_prebivalstvo` (factor),
* `stevilo` (integer).

Tabele iz wikipedije ne bom preurejala; služila bo le za pretvarjanje podatkov o cestnih vozilih po občinah na podatke po regijah. Podatki v njej so:
* `obcina` (factor),
* `regija` (factor).
Tabele iz strani slovenske policije bom preuredila v tri stolpce:
* `leto` (integer)
* `obcina` (character)
* `stevilo` (integer)

Pomen posameznih vrednosti stolpcev je očiten skozi imena teh stolpcev.

### Plan dela

Na začetku se bom osredotočila na urejanje podatkov. Tabele bom naložila in s pomočjo funkcij iz knjižnice 'tidyverse'. Ko bodo vsi podatki zbrani in urejeni, bom združila tabele v eno samo tako, da bo za vsako vrednost iz prve tabele poleg moč videti tudi število prebivalcev in število vozil tistega leta v tisti regiji. Najprej bo seveda treba preoblikovati tabelo o vozilih tako, da bo prikazovala število vozil na regijo namesto na občino. Ko bo obstajala ena sama tabela, bom izračunala nekaj novih podatkov, ki se mi zdijo pomembni za statistično preučevanje. Za vsako vrednost bom dodala nove stolpec, ki bodo prikazovali: 
* `povprecno_stevilo_udelezencev_na_nesreco` (double).
* `stevilo_udelezencev_na_1000_prebivalcev` (double),
* `stevilo_nesrec_na_1000_prebivalcev` (double),
* `stevilo_nesrec_na_1000_vozil` (double),
* `delez_udelezencev_na_1000_vozil` (double).
Kateri izmed teh podatkov bodo za mojo analizo pomembnejši, bom ugotovila skozi postopek urejanja podatkov.

Preučevanje deležev se mi je zdelo smiselno na 1000 prebivalcev, saj bo predstavljalo dovolj velike odstotke za preučevanje glede na število udeležencev, pa tudi glede na število vozil ne bo predstavljalo prevelike številke.
Pomen posameznih vrednosti stolpcev je očiten skozi imena teh stolpcev.

Ko bo to storjeno, bom poskušala izrisati kakšne grafe teh deležev za vse regije in opazovala podobnosti v obliki, rasteh in padcih ter številkah. 

Ker se mi zdi pomembno opazovati tudi spreminjanje številk skozi čas, bom dodala še en stolpec, ki bo prikazoval razliko med vrednostmi tega leta in preteklega (`razlika`, integer). Tako bomo lahko opazovali, ali je število nesreč raslo ali padalo.

***

## Obdelava, uvoz in čiščenje podatkov

```{r uvoz}
source("uvoz/uvoz.r", encoding="UTF-8")
```

Pri drugi fazi sem najprej vse tabele najprej uvozila ter jih v funkcijo `pivot_longer()` preoblikovala v obliko, bolj ugodno za nadaljno obdelavo.
Tabeli obcine.regije sem spremenila nekaj imen, da so bila le-ta enaka občinam v tabelah o vozilih. Tabeli o prebivalstvu sem spremenila le tip stolpca leto iz niza v numerične vrednosti. Pri tabeli o nesrečah sem s pomočjo regularnih izrazov razdelila stolpec leto.vrsta v dva stolpca. Tabeli o vozilih sem le spremenila tip stolpca leto v numerično vrednost. Pri tabeli o udeležencih sem ponovno uporabila regularne izraze za razdeljevanje stolpca. Največ dela sem imela pri urejanju tabel o nesrečah in udeležencih med letoma 2015 in 2020, saj so bili podatki vzeti iz drugega vira, zato so bili tudi oblikovani drugače. Za vsako nesrečo je bil vsak stolpec namenjen enemu poškodovanemu, pa tudi kraj dogodka je bil zabeležen pod upravno enoto. Težavo s kraji sem hitro rešila, saj sem privzela, da je upravna enota enaka občini dogodka, saj je bila pomembna le ustrezna regija in tako sem tabeli lahko dodala tabelo obcine.regije. Za število udeležencev sem preštela število vrstic (po regijah sem to dobila s pomočjo funkcije `group_by()`), za število nesreč pa sem iste vrstice pobrisala (saj so vsi udeleženci neke nesreče imeli isto številko nesreče) ter nato naredila isto kot za podatke o  udeležencih. Zaradi združevanja tabel sem vsaki tabeli nato še ročno dodala stopec leto s pravo vrednostjo. 
Pri združevanju tabel nisem imela posebnih težav, saj sem le dodala vse tabele tabeli o prebivalstvu po regijah.
Končna tabela izgleda tako:

```{r tabela1, echo=FALSE, fig.align='center'}
```

***

## Analiza in vizualizacija podatkov

```{r vizualizacija, results='hide'}
source("vizualizacija/vizualizacija.r", encoding="UTF-8")
```

Za risanje grafov sem imela premalo podatkov, zato sem se odločila dodati še nekaj stolpcev. Dodala sem stolpce:
- `st.poskodovanih.na.10000.preb`, 
- `st.nesrec.na.10000.preb`,
- `st.nesrec.na.1000.vozil`,
- `indeks.rasti.nesrec`,
- `indeks.rasti.poskodovanih`.

Najprej sem izrisala grafa za leti 2007 in 2020, ki sta prikazovala število nesreč na 10.000 prebivalcev padajoče po regijah. Vidni so na spodnji sliki:

```{r graf.nesrece.2007, echo=FALSE, fig.align='center'}
graf.nesrece.2007
```

```{r graf.nesrece.2020, echo=FALSE, fig.align='center'}
graf.nesrece.2020
```

Slovensko povprečje sem označila z drugo barvo zaradi razločevanja. 
Nato sem opazovala še število ponesrečenih po regijah in izrisala črtni diagram, na katereh je lepo vidno, da v vseh letih večinoma najbolj negativno prevladuje Podravska.


```{r graf.poskodovani, echo=FALSE, fig.align='center'}
graf.poskodovani
```

Odločila sem se preučevati še podatke o številu vozil po regijah, zato sem izrisala naslednja dva grafa:
- grafe po regijah za število nesreč na 1.000 vozil,

```{r graf.nesrece.vozila, echo=FALSE, fig.align='center'}
graf.nesrece.vozila
```

- graf nesrec na vozilo v odvisnosti od nesrec na prebivalca, za regiji mojega doma(Posavska in Jugovzhodna Slovenija) in regijo fakultete.

```{r graf.nesrece.preb.vozila, echo=FALSE, fig.align='center'}
graf.nesrece.preb.vozila
```
Vidimo, da ponovno izstopa Podravska, najmanjše številke pa lahko zaznamo pri Zasavski in Posavski.

Za primerjavo med leti so najbolj zanimivi indeksi. Zato sem izrisala še grafa dveh indeksov, za katera sem že prej omenila, da sem jih dodala svoji tabeli. Ker je Osrednjeslovenska po velikosti in populistično največja, sem se odločila gledati njene podatke. Spodaj vidimo, kako se je spreminjalo razmerje v nesrečah med leti: Vrhunec so dosegle leta 2019, padle pa znatno v letu 2020, ko je bilo zaradi epidemije omejeno gibanje po državi.

```{r graf.indeks1, echo=FALSE, fig.align='center'}
graf.indeks1
```

Da si bomo pogledali še kakšen splošen podatek za celotno Slovenijo, si oglejmo indeks rasti nesreč še za Slovenijo. Epidemija je ponovno povzročila padec v letu 2020, je pa res, da sta si ta in prejšnji graf po obliki dokaj podobna.

```{r graf.indeks2, echo=FALSE, fig.align='center'}
graf.indeks2
```

Vizualno najbolj zanimivi so grafi kvantilov, pa tudi moji podatki so bili za izris takšnega grafa primerni, zato sta spodaj predstavljeni dve množici škatel z brki, kjer je moč primerjati povprečja, odstopanja itn.


```{r graf.kvantili.nesrece, echo=FALSE, fig.align='center'}
graf.kvantili.nesrece
```

```{r graf.kvantili.poskodovani, echo=FALSE, fig.align='center'}
graf.kvantili.poskodovani
```

Za konec pa si lahko pogledamo še graf nesreč za vse regije, a ker nas številke ne zanimajo (le razmerja nas), je dovolj pogledati spodnji graf, ki prikazuje deleže nesreč regij po letih.

```{r graf.nesrece.skupaj, echo=FALSE, fig.align='center'}
graf.nesrece.skupaj
```

Ker pa je najlažje videti rezultate iz geografske predstavitve, si spodaj lahko pogledamo še štiri zemljevide, ki zgornje podatke lepo umestijo v pokrajine.

```{r zemljevid.nesrec1, echo=FALSE, fig.align='center'}
zemljevid.nesrec1
```
```{r zemljevid.nesrec2, echo=FALSE, fig.align='center'}
zemljevid.nesrec2
```
```{r zemljevid.poskodovanih, echo=FALSE, fig.align='center'}
zemljevid.poskodovanih
```
```{r zemljevid.indeksa.nesrec, echo=FALSE, fig.align='center'}
zemljevid.indeksa.nesrec
```

***

## Napredna analiza podatkov

```{r analiza}
source("analiza/analiza.r", encoding="UTF-8")
```

Pri napredni analizi sem se zadev lotila na dva načina: najprej sem se opirala na kodo iz vaj, nato pa še na kodo iz predavanj.
Zdelo se mi je, da so podatki o stevilu nesreč in številu vozil medsebojno odvisni, zato sem poskušala z linearno regresijo podatkom prirediti funkcijo. A sem ugotovila, da bi bili normirani podatki ustreznejši, saj ne bi bili tako razpršeni po koordinatnem sistemu. Se pa še vseeno lepo vidi gručanje podatkov okoli premice.

```{r lin.regresija, echo=FALSE, fig.align='center'}
lin.regresija
```

Potem sem z metodo voditeljev poskušala grupirati regije s podobnimi lastnostmi in prišla do razporeditve:

| Regija                | Skupina   |
| :--------------------:|:---------:|
| Pomurska              | 2         |
| Podravska             | 1         |
| Koroška               | 2         |
| Savinjska             | 1         |
| Zasavska              | 3         |
| Posavska              | 3         |
| Jugovzhodna Slovenija | 2         |
| Osrednjeslovenska     | 1         |
| Gorenjska             | 1         |
| Primorsko-notranjska  | 2         |
| Goriška               | 2         |
| Obalno-kraška         |           |

Z metodo iz predavanj sem prišla do podobnih zaključkov. Spodaj je prikazan graf treh skupin, saj sem s funkcijo kolena prišla do ugotovitve, da je to število še najbolj ugodno za moje podatke:

```{r skupina.treh, echo=FALSE, fig.align='center'}
skupina.treh
```

***

```{r shiny}
#shinyAppDir("shiny", options=list(width="100%", height=600))
```

## Zaključek



